【裁判字號】    98,小上,90
【裁判日期】    990128
【裁判案由】    給付管理費
【裁判全文】
臺灣士林地方法院民事判決              98年度小上字第90號
上  訴  人  香草山莊公寓大廈管理委員會
法定代理人  甲○○
訴訟代理人  葉繼學律師
被 上訴 人  周顯嫺
上列當事人間給付管理費事件，上訴人對於中華民國98年9 月9
日本院內湖簡易庭98年度湖小字第1020號第一審判決提起上訴，
本院判決如下：
    主      文
上訴駁回。
第二審訴訟費用新臺幣壹仟伍佰元由上訴人負擔。
    事實及理由
一、上訴人起訴主張：被上訴人係上訴人所屬社區內門牌號碼臺
    北市○○區○○路347 巷121 弄18號4 樓房屋（下稱系爭房
    屋）之區分所有權人，因被上訴人於民國95年、96年間進行
    系爭房屋之裝潢工程，施工日期共計102 日，是依上訴人所
    屬社區規約第19條第16款，及裝潢施工管理辦法第12條規定
    ，被上訴人就每一施工日期，應繳付新臺幣（下同）200 元
    之清潔維護費，是被上訴人有向上訴人繳付2 萬400 元清潔
    維護費之義務，然被上訴人拒不繳付。為此，爰提起本件訴
    訟，並聲明被上訴人應給付上訴人2 萬400 元，及自支付命
    令送達被上訴人之翌日起至清償日止，按週年利率5%計算之
    利息等情。
二、被上訴人則以：系爭清潔維護費之收取標準，係上訴人單方
    面自行訂定並公告，未經區分所有權人會議決議通過，社區
    規約第19條第16款亦無提及清潔費收取之授權，是上訴人之
    收取，並無合法依據。且清潔維護費之收取標準係針對後進
    住之住戶為收取對象，未明文於社區規約中，此相當不公平
    。況上訴人於裝潢期間，仍持續繳付管理費，並提出裝潢保
    證金，裝潢廢棄物亦由施工廠商自行處理，更凸顯管理委員
    會收取清潔維護費之不合理。再者，上訴人進行裝潢施工之
    日數，並非上訴人所主張達102 日，上訴人主張的日數係其
    單方面之記錄，並不正確等語資為抗辯。
三、原審審理結果以：社區管理委員會本於公共設施之維護，經
    區分所有權人會議決議，仍得向住戶收取清潔維護費，此觀
    公寓大廈管理條例第10條第2 項之規定自明，且不排除區分
    所有權人會議得就清潔費之細部收取標準、收取用途等授權
    管委會為補充，然此必經區分所有權人會議明確授權始得為
    之，管理委員會並不得於未經區分所有權人會議決定下，自
    行制定收取裝潢維護費之收取標準。又上訴人所屬社區規約
    第19條住戶管理公約規定：「凡本大樓之房屋區分所有權人
    、承租人、借用人及其他有正常權源使用本大樓之人，均有
    遵守並履行本公約之義務，如有違反者，大樓管理委員會得
    依法予以制止或報請主管機關告發處理。……16.如有其他未
    盡事宜，立書人同意授權管理委員會依公寓大廈管理條例另
    行訂定之。」乃係規範上訴人所屬社區內房屋區分所有權人
    、承租人、借用人及其他有正常權源使用本大樓之人應遵守
    之各種規範，並未具體明確授權上訴人得另行訂定標準向進
    行裝潢之住戶更行收取「清潔維護費」，是上訴人依自行制
    定公告之清潔費收費標準，要求被上訴人繳付2 萬400 元清
    潔維護費，於法無據，為得心證之理由，爰為上訴人敗訴之
    判決，駁回上訴人於原審之請求，經核於法並無違背。
四、上訴意旨復以：公寓大廈管理條例第10條第2 項之規定：「
    共用部分、約定共有部分之修繕、管理、維護，由管理負責
    人或管理委員會為之。其費用由公共基金支付或由區分所有
    權人按其共有之應有部分比例分擔之。……其費用若區分所
    有權人會議或規約另有規定者，從其規定。」就修繕、管理
    、維護費用，如社區規約中另有規定或授權者，管理委員會
    亦得據以辦理。上訴人社區第一次區分所有權人會議中，雖
    未對系爭清潔維護費部分做成決議，但在該次會議議決生效
    之「香草山莊住戶管理公約」第10條第2 項規定：「管理費
    由各區分所有權人依照區分所有權人會議之議決分攤之。但
    第一次區分所有權人會議……未決議時，買賣契約或分管契
    約有規定者從其規定。」。又依被上訴人於原審提出之買賣
    契約附件五「裝潢施工管理辦法」第11條規定：「本施工管
    理辦法得因維護本辦法第1 條宗旨需要，由社區管理委員會
    （代管期間為華固建設股份有限公司）隨時公布權宜、補充
    辦法或增刪必要之條款。」。職是，上訴人第一屆管理委員
    會於95年9 月6 日第7 次管理委員會依上開規定之授權，議
    決通過系爭清潔維護費之收取標準，間接出於住戶公約之授
    權，符合前揭公寓大廈管理條例第10條第2 項後段之規定。
    又住戶公約第10條第3 項載明：「……各項費用之收繳、支
    付方法，授權管理委員會訂定。」管理委員會依上揭授權條
    款，自有權決定訂定並收取系爭清潔維護費。另住戶公約第
    19條第16款規定：「如有其他未盡事宜，立書人同意授權管
    理委員會依公寓大廈管理條例相關規定另行訂定。」已明確
    授權管理委員會得就一切公約未盡事宜，另行訂定。系爭清
    潔維護費之目的在維護社區整體環境之清潔，且未在公約中
    明訂，屬公約未盡之事宜，管理委員會自得依上開住戶公約
    授權規定另行制定。管理委員會依此授權規定所制訂出之任
    何合理費用及收繳方法，形式上均屬該社區住戶應遵守之規
    範之一，與第19條規定之性質並無抵觸，原審法院認該條乃
    係規範社區內房屋區分所有權人、承租人、借用人及其他有
    正常權源使用大樓之人應遵守之規範，排除管理委員會依該
    條第16款為制定系爭清潔維護費之合法授權，認其判決違背
    法令云云。並聲明：(一)原判決廢棄；(二)被上訴人應給付上訴
    人2 萬400 元，及自98年7 月3 日起至清償日止，按週年利
    率百分之5 計算之利息。
五、按小額訴訟之當事人於第二審程序不得提出新攻擊防禦方法
    。民事訴訟法第436 條之28定有明文。另小額程序之第二審
    判決，依上訴意旨足認上訴為無理由者，得不經言詞辯論為
    之，此觀諸民事訴訟法第436 條之29第2 款自明。上訴人雖
    執上開理由，提起本件上訴，惟查：
(一)、上訴人於原審僅主張管理委員會制定收繳裝潢清潔費每日20
    0 元之授權依據為系爭社區規約第19條第16款，於本院第二
    審程序方主張授權依據尚有規約第10條第2 項、第3 項之規
    定，顯係提出新攻擊方法，依前開規定之說明，於法已有未
    洽。復按共用部分、約定共用部分之修繕、管理、維護，由
    管理負責人或管理委員會為之；其費用由公共基金支付或由
    區分所有權人按其共有之應有部分比例分擔之，但修繕費係
    因可歸責於區分所有權人或住戶之事由所致者，由該區分所
    有權人或住戶負擔；其費用若區分所有權人會議或規約另有
    規定者，從其規定，公寓大廈管理條例第10條第2 項定有明
    文。承上可知，就公寓大廈共用部分之管理、維護、修繕之
    費用，得由區分所有權人會議決議或規約另行規定費用之分
    擔，是就該費用之收取，固非不得由區分所有權人會議或規
    約授權管理委員會制定，惟其授權必須明確，方符合上開規
    範之意旨。前開社區規約第10條第2 項、第3 項雖分別規定
    ：「管理費由各區分所有權人依照區分所有權人會議之決議
    分攤之。但第一次區分所有權人會議召開前或區分所有權人
    會議未決議時，買賣契約或分管契約有規定者從其規定，未
    規定者，各區分所有權人應按共有之應有部分比例分擔之。
    」、「各項費用之收繳、支付方法，授權管理委員會訂定。
    」等語，然觀上開社區規約第10條之條目為「公共基金、管
    理費之繳納」，通觀其下各項規定：第1 項規定區分所有權
    人應遵照區分所有權人會議議決之規定向管理委員會繳交公
    共基金及管理費；第4 項規定管理費及公共基金之收取上限
    ；第5 項明定區分所有權人未按期繳交管理費及公共基金時
    之利息計算及管理委員會之訴訟權利，皆係與公共基金、管
    理費繳納有關之規定。是前開第2 項及第3 項規定，自應認
    亦屬前開管理費、公共基金收繳之規範。且同條第2 項，其
    規定既已明白書明「管理費」係依照區分所有權人會議之決
    議分攤之，是其同項所謂之「第一次區分所有權人會議召開
    前或區分所有權人會議未決議時」，應係指如第1 次區分所
    有權人會議召開前或區分所有權人會議未決議「管理費」之
    分攤時，應如何收取管理費之規定，非謂前開規約所規定之
    管理費以外之費用，於區分所有權人會議未決議或規約未規
    定時，均得依買賣契約或分管契約之約定收取，故上訴人自
    不得依此援引買賣合約附件五裝潢施工管理辦法第11條作為
    授權收取裝潢清潔費之依據。再者，同條第3 項，雖規定「
    各項費用之收繳、支付方法」授權管理委員會訂定，依其文
    義之解釋，應係指費用收繳及支付之具體程序方式，授權由
    管理委員會制定，非謂是否需收繳特定項目之費用及收繳之
    金額，均得由管理委員會自行決定。承上，香草山莊公寓大
    廈規約第10條第2 項、第3 項應無授權管理委員會得自行制
    定收取裝潢清潔費。
(二)、香草山莊公寓大廈規約第19條雖規定：「凡本大樓之房屋區
    分所有權人、承租人、借用人及其他有正常權源使用本大樓
    之人，均有遵守並履行本公約之義務，如有違反者，大樓管
    理委員會得依法予以制止或報請主管機關告發處理。……16.
    如有其他未盡事宜，立書人同意授權管理委員會依公寓大廈
    管理條例另行訂定之。」，觀上開規約第19條全文，應係規
    範香草山莊公寓大廈社區內房屋區分所有權人、承租人、借
    用人及其他有正常權源使用本大樓之人應遵守之各種規範，
    並未具體明確授權被上訴人得另行訂定標準向進行裝潢之住
    戶更行收取「清潔維護費」。且依同條第16款之文義記載，
    僅係授權管理委員會依「公寓大廈管理條例」之規定另行訂
    定住戶應遵守之各項規範，自亦不得違反公寓大廈管理條例
    之規定，然公寓大廈管理條例第10條第2 項就共同使用部分
    管理、維護、修繕所生之費用，係規定除修繕費因可歸責於
    區分所有權人或住戶之事由所致者，由該區分所有權人或住
    戶負擔，或區分所有權人會議或規約就管理、維護、修繕費
    用另有規定者外，應由公共基金支付或由區分所有權人按其
    共有之應有部分比例分擔之。上訴人自亦不得違反前開公寓
    大廈管理條例第10條第2 項之規定，而自行制定收繳裝潢清
    潔費。是此款規定僅係重申不得違反「公寓大廈管理條例」
    之規範，並未授權管理委員會得制定並收取裝潢清潔費。
六、綜上所述，本件原審判決於法並無違誤，上訴意旨指摘原判
    決違背法令，為無理由，爰依首揭規定，不經言詞辯論，逕
    以判決駁回上訴人之上訴，並依民事訴訟法第436 條之32準
    用第436 條之19第1 項之規定，確定如主文所示金額之訴訟
    費用應由上訴人負擔。
七、據上論結，本件上訴為無理由，依民事訴訟法第436 條之29
    第2 款、第436 條之32第1 項、第2 項、第449 條第1 項、
    第436 條之19第1 項、第78條判決如主文。
中    華    民    國    99    年    1     月    28    日
                  民事第二庭  審判長法  官  方彬彬
                                    法  官  絲鈺雲
                                    法  官  劉逸成
以上正本證明與原本無異。
本件判決不得上訴。
中    華    民    國    99    年    2     月    3     日
                                    書記官  李宜蓁

司法院資訊處製作；財團法人民間司法改革基金會備份。
